臺灣臺北地方法院刑事判決　　　　　　　94年度易字第2134號
　　公　訴　人　臺灣臺北地方法院檢察署檢察官
　　被　　　告　辛○○
　　選任辯護人　林文鵬律師
上列被告因妨害電腦使用等案件，經檢察官提起公訴（九十四年
度偵字第三０七三號），本院判決如下：
    主  文
辛○○被訴公然侮辱、誹謗部分無罪，被訴妨害電腦使用部分公
訴不受理。
    理  由
壹、無罪部分：
一、公訴意旨略以：被告辛○○自民國九十年七月二十四日至九
    十三年四月十七日間，係擔任中華民國駐韓國代表處之乙等
    秘書及業務組組長，而丁○○則自九十二年五月二十六日迄
    今，係中華民國駐韓國代表處之代表，兩人因工作上發生嫌
    隙，辛○○遂基於妨害名譽之概括犯意，為下列之行為：
  (一)連續自九十三年二月二十三日起，至同月二十四日止，在中
    華民國駐韓國代表處，以「僑民２」、「壬○○」、「我的
    最愛」等化名，登入「韓國漢城華僑協會」之公開網站（網
    址為：http://www.uni.crask.or.kr），並在該網站留言版
    上撰寫：「除非你真的是傻瓜，不然不必要跟這個李共產黨
    員在方一起搞無聊的把戲，你們是甚麼東西，還沾沾自喜呢
    ！蠢蛋！懂嗎？」、「小李子與小黃瓜互相強姦，生得小王
    八，三人組成一家利益共同體公司，非法利益輸送，早應攤
    在陽光下，受到檢驗」、「李狗養黃狗，黃狗再養王狗，恭
    喜李狗吃黃狗肉！恭喜黃狗與母狗一同開刀！恭喜王狗吃李
    狗飯，又喝黃狗酒」等語，公然侮辱丁○○之名譽。
  (二)連續自九十三年一月五日起，至同年七月二十三日止，在韓
    國住處、中華民國駐韓國代表處、位於臺北市○○○路二
    六三號二樓之一之「怪咖網路科技股份有限公司」、臺北市
    大安區○○○路○段二十七號Ｂ２之「老爺網路—復興店」
    、臺北市大安區○○○路○段一九三巷五號一樓之「通天資
    訊社」、臺北市之亞太線上服務股份有限公司，使用電腦，
    進入「ｅ—外交改革論壇」之公開網站（網址為：http://m
     embers5.boardhost.com/mofal3/），除在該網站上載明：
    「丁○○不要臉」、「丁○○很會吃、天下的東西他都吃、
    他吃錢、也吃女人」、「丁○○的水準不如一條狗，狗忠誠
    ，狗有良心」等語，公然侮辱丁○○外，另傳述：「據尹姓
    韓國建築商最近至駐韓代表處密告，國親兩黨將於選前召開
    記者會公布，利用阿扁名義與高鐵利誘，詐欺五百萬美元，
    屆時民進黨立委丑○○與丁○○吃不完，兜著走」、「臺聯
    黨主席辰○○一行訪韓接受駐韓李代表招待，酒喝很多，至
    於有沒有招待女人，恐怕要問李代表的心」、「與黃主席一
    起訪韓的立委含有癸○○，廖在韓日行程有沒有包括性招待
    ，也要問李代表的良心」、「丁○○曾任中國國民黨航運黨
    部書記長，借了航運界人士不少錢到現在沒還，你是人嗎？
     」、「李代表在方女兒日記被公開，女兒日記寫了這麼一
    段，我爸怎麼這麼無理對待媽媽，我恨之入骨」、「丁○○
    勾結寅○○出賣國有財產」、「ＤＲ. ＬＩ目前正偷竊公文
    ，準備開一家書店」、「公器私用，變賣國有財產，一心想
    保住目前的位子與美金，而泯滅良心輸誠，自古以來只有李
    姓一人」、「據駐韓代表丁○○一手提拔的韓中日報社長，
    中國國民黨駐韓直屬黨部常委巳○○指出，丁○○於臺灣民
    進黨立委子○○一人訪韓時，遭屬非外交財產資料悉數交給
    張立委，並謊稱與他無關等語，臉皮實在太厚」、「李某人
    ＤＩＲＴＹ不是今天，而是在昨日，據高雄港務高層官員指
    出，李某人吃了兩百萬台幣耶」、「丁○○涉嫌集體詐欺罪
    」、「李某人的爸爸是三輪車伕，影響他一生的人格」、「
    丁○○出身低賤，想盡辦法出人頭地，因此他自小加入幫派
    幹了不少令人髮指的事，閻羅王絕不放過此種奸賊」、「丁○○醜陋的外交官，四海幫宵小」、「丁○○碩博士論文已
    被查出是他人代筆」、「丁○○的碩士及博士論文已被韓國
    教育部查出是由他人代筆，丁○○該自殺了吧」、「丁○○
    殺人如殺豬，因為他是卯○○大軍閥的孫子」、「希望臺北
    派一位像劉長官的外交官，不要派一個碩博士論文都是他人
    寫的假冒外交官」等語，足以毀損丁○○之名譽等語，因認
    被告辛○○涉犯刑法第三百零九條公然侮辱罪嫌、同法第三
    百十條第二項加重毀謗罪嫌。
二、按犯罪事實應依證據認定之，無證據不得認定犯罪事實，刑
    事訴訟法第一百五十四條第二項定有明文。是認定犯罪事實
    ，須依證據，而所謂證據，係指合法之積極證據就犯罪事實
    能為具體之證明者而言。而告訴人之告訴，係以使被告受刑
    事追訴為目的，是其陳述是否與事實相符，自應調查其他證
    據以資審認（最高法院五十二年臺上字第一三００號判例意
    參照）；即必須藉由補強證據之存在，以增強或擔保告訴人
    陳述之證明力，告訴人之陳述始適合作為認定犯罪事實之基
    礎。
三、公訴人認被告涉犯妨害名譽罪嫌，無非係以：(1)告訴人丁○○之指述、證人庚○○、乙○○、甲○○、己○○、丙○○
    、戊○○之證述；(2)「韓國漢城華僑協會」留言版、「ｅ－
    外交改革論壇」文章、九十三年五月三十日、九十三年二月
    二十四日妨害名譽文章；(3)漢城地方警察廳函文、漢城地方
    警察廳九十三年八月九日調查報告；(4)駐韓國代表處配置平
    面圖及辦公室照片、被告休假卡、駐韓國代表處網路費明細
    表及單據、臺北市政府警察局刑事警察大隊九十三年十一月
    十日函及回函；(5)己○○、戊○○、乙○○、丙○○之書面
    報告、駐韓代表處九十三年四月二十一日函文、九十二年十
    二月五日業務組報告、韓國人午○○出具之確認書、晤談錄
    音帶及其譯文等資為論據。
四、茲就本案被告及其選任辯護人爭執證據能力之證據論述如下
    ：
  (一)按被告以外之人，於審判外所為之陳述，除有特別規定外，
    不得為證據，又被告以外之人於偵查中向檢察官所為之陳述
    ，除顯有不可信之情況外，得為證據。再者證人依法應具結
    而未具結者，其證言不得作為證據，刑事訴訟法第一百五十
    九條、第一百五十九條之一第二項、第一百五十八條之三分
    別定有明文，經查：
  1.證人己○○、戊○○、乙○○、丙○○之書面報告、韓國人
    午○○出具之確認書、談話錄音紀錄、駐韓代表處業務組人
    員未○○出具之九十二年十二月五日業務組報告等（偵查卷
    第十六頁、第十七頁、第三九九頁、第一六一頁、第一六四
    頁、第一四八頁、第三九四頁至第三九八頁參照），均為被
    告以外之人，揆諸上開說明，渠等所出具之書面報告，均屬
    於被告以外之人審判外之陳述，且均無刑事訴訟法第一百五
    十九條之一至第一百五十九條之五之例外情形，乃均無證據
    能力。
  2.駐韓代表處九十三年四月二十一日函文，係由駐韓代表處針
    對本案之具體情況，認定被告涉案所為之書面報告，屬被告
    以外之人，揆諸上開說明，渠等所出具之書面報告，均屬於
    被告以外之人審判外之陳述，且均無刑事訴訟法第一百五十
    九條之一至第一百五十九條之五之例外情形，乃均無證據能
    力。
  3.證人庚○○、乙○○、甲○○均為被告以外之人，渠等於檢
    察官偵查時之證述，均經過具結（偵查卷第三一四頁至第三
    一六頁結文參照），由製作筆錄外部情況觀之，並無顯不可
    信之情況，具有證據能力。
  (二)按被告以外之人於審判中有下列情形之一，其於檢察事務官
    、司法警察官或司法警察調查中所為之陳述，經證明具有可
    信之特別情況，且為證明犯罪事實存否所必要者，得為證據
    ：(1)死亡者、(2)身心障礙致記憶喪失或無法陳述、(3)滯留國
    外或所在不明而無法傳喚或傳喚不到、(4)到庭後無正當理由
    拒絕陳述，刑事訴訟法第一百五十九條之三亦有明文。證人
    戊○○目前為我國駐韓代表處業務組之雇員，本院於九十五
    年十一月十三日、九十六年一月二十二日開庭前均已將開庭
    傳票合法送達通知證人戊○○應到庭作證，惟證人戊○○均
    具狀表示目前人在韓國工作，不便到庭，而證人戊○○於九
    十四年十二月二日在駐韓代表處之辦公室接受由檢察官囑託
    之法務部調查局人員之詢問，其所供述之內容為駐韓代表處
    電腦帳戶密碼之使用、保管狀態及起訴書所載之案發時間其
    人在何處等情，該陳述之外觀上並無顯不可信之情況，且為
    證明犯罪事實存否所必要，依上開規定，證人戊○○上開被
    告以外之人於審判外之陳述例外地具有證據能力。
  (三)偵查卷第四十四頁及第二百二十頁之漢城地方警察廳函文、
    漢城地方警察廳九十三年八月九日調查報告，上開報告之內
    容主要在說明起訴書所載電腦網路貼文行為人所使用電腦之
    ＩＰ位置，而ＩＰ位置之查詢，類似於電話號碼之通聯紀錄
    ，由電信公司機房電腦利用磁片所為之紀錄，僅單純表示使
    用電腦者之ＩＰ的紀錄，並不就具體個案表示係由何人上網
    張貼文章，非為供述證據，不屬於傳聞證據，具有證據能力
    。另以網際網路傳送資訊無區域性之特性，不論係在本院所
    轄臺北縣市等地或係在韓國，均得藉由電腦撥接上網後，至
    上開網址閱讀前開訊息，是本件犯罪之結果地應認不僅只包
    括本院之轄區，而如起訴書犯罪事實欄一(一)所載之貼文，大
    多係以綽號稱呼之（例如：「小李子」、「小黃瓜」），是
    韓國政府在尚未確認本案犯罪情節是否僅與駐韓代表處人員
    相關前，乃發動偵查之權限，被告之選任辯護人以本案未經
    我國放棄外交司法豁免權，而同意韓國政府調查，此部份證
    據乃不具證據能力，顯不足採。
五、訊據被告對於上開貼文經查證結果係使用駐韓代表處，及位
    於臺北市○○○路二六三號二樓之一之「怪咖網路科技股份
    有限公司」、臺北市大安區○○○路○段二十七號Ｂ２之「
    老爺網路—復興店」、臺北市大安區○○○路○段一九三巷
    五號一樓之「通天資訊社」、臺北市之亞太線上服務股份有
    限公司的電腦所為等情均無意見，此並有偵查卷附之上開貼
    文、漢城地方警察廳函文、漢城地方警察廳九十三年八月九
    日調查報告，及臺北市政府警察局刑事警察大隊九十三年十
    一月十日函及回函在卷足憑（偵查卷第四十四頁、第二百二
    十頁、第二十七頁至第三十四頁參照），此部份事實堪信為
    真實。惟被告矢口否認有何妨害名譽之犯行，辯稱：起訴書
    所載的貼文，跟我完全沒有關係，我沒有使用戊○○及己○○的電腦上網貼文，也不知道為何會有那些貼文，我不太會
    使用電腦等語，經查：
  (一)證人丁○○於本院審理證稱：九十二年五月二十六日至九十
    五年六月十日我是駐韓代表處之代表，代表處的同仁向我反
    應網路上有批評的文章，請韓國警方查貼文日期之網路資料
    ，發現是使用己○○及戊○○的電腦上網而貼文，但是己○○及戊○○該日都公假外出，駐韓代表處只有戊○○及被告
    知道代表處電腦之帳號及密碼，戊○○曾告訴己○○說遭被
    告擺了一道，被告可能覺得被我調回台灣而感到不滿，ｅ外
    交改革論譚之文章關於館產及立委的事，只有被告知情，至
    於尹姓商人的事只有我、甲○○及被告知悉等情（九十五年
    八月十六日審判筆錄參照），惟依(1)證人丙○○於本院審理
    時證稱：九十三年間我在駐韓代表處從事秘書的工作，當時
    網路密碼被他人使用的實情我不是很清楚，我只知道網路上
    有私人攻擊行為，依照留言版的性質，任何人都可以上網瀏
    覽及留言，我電腦的帳號密碼我及我直屬上司知道，我們辦
    公室不可以隨意進出等語（本院九十五年十一月十三日審判
    筆錄參照）、(2)證人己○○於本院審理時證稱：九十三年間
    我是駐韓代表處的副代表，被告與告訴人丁○○平時工作上
    相處還算順暢，電腦帳戶密碼處理相關行政事務的同仁都知
    悉，例如：被告、乙○○、戊○○等都知道，另外安裝辦公
    室電腦設備的工作人員也知道等語（九十五年十一月十三日
    審判筆錄參照）、(3)證人甲○○於檢察官偵查及本院審理時
    證稱：九十三年間，我在駐韓代表處負責安排對外的活動，
    尹性商人在九十二年一月二日來找過申○○代表，當時請我
    轉交東西給代表，但是我沒收，同年月七日再次來的時候，
    被告跟尹性商人一起來，有把東西收下，並且報部，尹性商
    人到駐韓代表處的事情，我、被告及申○○代表知情，我有
    將起訴書所載論壇上的貼文拿給尹姓商人看，他表示就是指
    他本人；另外ｅ外交改革論壇除外交人員，一般人也可以上
    去，處理館產的事情，除了我，還有一個專案小組都知情，
    但是被告是否知情我不清楚。被告曾拿外交部派人處理館產
    的電報影本給我看，辦公室內的電腦輸入密碼就可以開機等
    語（偵查卷第三一一頁至第三一二頁訊問筆錄及本院九十五
    年十一月十三日審判筆錄參照）、(4)證人乙○○於檢察官偵
    查時證稱：九十三年間我在駐韓代表處負責總務類工作，代
    表處向韓國政府申請網路時，戊○○就將電腦之ＩＰ、ＩＤ
    制成表格，呈給副組長、組長、副代表、代表等語（偵查卷
    第三一０頁參照）、(5)證人戊○○在駐韓辦公室接受調查局
    詢問時供稱：我是駐韓代表處之雇員，由於被告是業務組組
    長，所以辦公室之密碼及帳戶他都知情，九十三年二月二十
    三日、二十四日我出公差到機場接機，所以沒有注意到電腦
    之使用情況，代表處辦公室的鑰匙係放在業務組的櫥櫃，平
    時由我保管，而且代表處辦公室有門禁，一般民眾無法自由
    進出等語（本院卷參照）。本院衡諸上述五位證人均與被告
    同為任職於駐韓代表處，分別擔任代表、副代表，及雇員等
    職務，依其等之供述，不但電腦ＩＰ、ＩＤ對照表製作完成
    後，經由內部轉承文件之流程，曾由代表、副代表、組長（
    即被告）、副組長看過，而且網路上所張貼文章的內容，亦
    非僅被告一人知悉，例如(甲)處理館產的部分，駐韓代表處有
    一個處理小組皆知情、(乙)尹性商人之事，證人甲○○、申○○前代表亦知情，則告訴人丁○○僅以其曾與被告有過不愉
    快，且作為張貼文章使用之電腦之持有人己○○、戊○○在
    貼文當日均外出公差等情即臆測上開文章係由被告所為，尚
    嫌速斷。且依網站屬於留言版之性質，代表處之人員均可上
    網瀏覽、留言等情，業據證人丙○○證述明確，益證可以上
    網貼文的人，絕非僅有代表處之人員甚明，況且被告任職期
    間，除了上述公文流程外，無法隨時知悉同仁電腦網路資訊
    等情，業據外交部政風處九十四年十月二十一日政風字第０
    九四四三００八五八０號函覆足稽。至於證人己○○雖曾表
    示：遭被告擺一道等情，惟究係何事？本院依卷內證據亦無
    法認定與本案相關。另外證人庚○○於檢察官偵查時證稱：
    我是駐韓代表處之顧問室組長，由於我曾與被告發生口角，
    我曾經檢舉過被告等語（偵查卷第三０九號至第三一０頁參
    照），惟此僅可以證明被告曾與證人庚○○間有嫌隙。至於
    起訴書犯罪事實欄一(一)網路上貼文所指之「小黃瓜」、「小
    李子」究指何人？「李狗」、「黃狗」、「王狗」又指何人
    ？均難僅由貼文中得到答案，是以網際網路無國界之性質，
    上開證人之證述尚難推論出被告犯罪。
  (二)再者，起訴書犯罪事實欄一(二)所載之貼文僅籠統記載被告自
    九十三年一月五日起至同年七月二十三日止，連續在駐韓國
    代表處、位於臺北市○○○路二六三號二樓之一之「怪咖網
    路科技股份有限公司」、臺北市大安區○○○路○段二十七
    號Ｂ２之「老爺網路—復興店」、臺北市大安區○○○路○
    段一九三巷五號一樓之「通天資訊社」、臺北市之亞太線上
    服務股份有限公司，使用電腦，進入「ｅ—外交改革論壇」
    之公開網站，張貼如犯罪事實欄一(二)所載之文章，惟除了在
    駐韓代表處使用電腦，檢察官舉證被告亦為知悉電腦帳戶密
    碼之人，至於其餘在臺灣地區○○路咖啡店上網張貼文章者
    ，究為何人？如何認定該等貼文係被告所為？檢察官均未舉
    證，僅以前後貼文之內容相關聯，及上開網路咖啡店與被告
    之住處具有地緣關係而遽論被告犯罪，並未詳舉被告於何時
    在何地張貼何文章以供本院調查，則本院依卷內證據無法認
    定被告涉犯上開犯行。
  (三)至於檢察官尚以駐韓國代表處配置平面圖及辦公室照片、被
    告休假卡、駐韓國代表處網路費明細表及單據欲證明被告犯
    罪，惟上述證據僅能證明駐韓代表處內部位置之相關情形、
    被告出缺勤之狀況、駐韓代表處聲請網際網路繳費之明細，
    此均與被告有無為上開犯行並無直接關係，不足為被告不利
    之認定。
  (四)另外被告聲請交付尹性商人晤談錄音帶乙節，關於尹性商人
    出具之確認書、談話錄音紀錄均經本院判定為被告以外之人
    於審判外之陳述而無例外之情形，不具證據能力，詳如四(一)
    1.所述，是上開供述證據既經本院排除，而不得作為認定本
    案之證據，則被告上開聲請即無實益，且尹性商人之事，駐
    韓代表處不只被告一人知情，業如前述，亦有可能有非駐韓
    代表處之人知情，起訴書所載有關尹性商人之事之貼文，不
    能證明係被告所張貼，本院認此部份無再予調查之必要，附
    此敘明。
六、綜上所述，檢察官在本件訴訟上所提出之上開證據，尚難證
    明被告辛○○有何妨害名譽之犯行，況法務部調查局臺北市
    調處經過相關查證後，亦認本案缺乏具體事證，並將上開情
    事通知臺灣臺北地方法院檢察署檢察官，此有法務部調查局
    臺北市調處九十五年八月二十一日肅第字第０九五００一三
    三六四０號函在卷足憑，揆諸前開說明，既不能證明被告辛○○此部份犯罪，即應為被告辛○○無罪之諭知。
貳、公訴不受理部分：
  (一)公訴意旨另以：被告利用其在中華民國駐韓國代表處任職，
    而知悉同事電腦使用者名稱及密碼之機會，竟透過中華民國
    駐韓國代表處所管領，而交由該代表處副代表己○○、雇員
    戊○○所使用之電腦，無故輸入該二人之帳號、密碼，並張
    貼如起訴書所載之貼文等語，認被告尚涉犯刑法第三百五十
    八條妨害電腦使用罪嫌，並與前述妨害名譽部分具有裁判上
    一罪之牽連關係。
  (二)惟查：刑法妨害電腦使用罪依同法第三百六十三條之規定該
    罪須告訴乃論，而電腦之所有人駐韓代表處及電腦之保管使
    用人戊○○、己○○均未針對此部份提出告訴，僅由駐韓代
    表處之代表丁○○以個人之名義提起告訴（偵查卷第三十五
    頁至第三十九頁告訴狀參照），關於被告涉犯妨害電腦使用
    罪嫌之部分，顯然未經合法告訴。又妨害名譽部分（包含公
    然侮辱及誹謗罪嫌部分）業據本院判決無罪，已如前述，則
    妨害電腦使用罪嫌及妨害名譽部分，已無裁判上一罪之關係
    ，本院自應就未經合法告訴之妨害電腦使用部分諭知公訴不
    受理。
據上論斷，應依刑事訴訟法第三百零一條第一項、第三百零三條
第三款，判決如主文。
本案經檢察官涂永欽到庭執行職務。
中　　華　　民　　國　　96　　年　　1 　　月　　31　　日
　　　　　　　　　刑事第九庭審判長法  官  蘇素娥
                                  法  官  黃紹紘
                                  法　官　葉珊谷
以上正本證明與原本無異。
檢察官如不服本判決，應於判決送達後10日內，向本院提出上訴
狀（被告於本件無上訴利益）。
　　　　　　　　　　　　　　　  　書記官　顏淑華
中　　華　　民　　國　　96　　年　　1　　月　　31　　日